【裁判字號】    95,訴,916
【裁判日期】    950918
【裁判案由】    塗銷土地抵押權登記
【裁判全文】
臺灣板橋地方法院民事判決               95年度訴字第916號
原      告  甲○○○
            己○○
            乙○○
            丙○○
            戊○○
            丁○○
                      樓
共      同
訴訟代理人  李佩昌律師
被      告  辛○○
            子○○
            癸○○
            丑○○
            寅○○
                      號
            壬○○
                      41號2.
            庚○○
上列當事人間塗銷土地抵押權登記事件，本院於中華民國95年9
月4日言詞辯論終結，判決如下：
    主  文
被告應將坐落臺北縣蘆洲市○○段第四０七、四０八、四０九、
四一三、四五四、四五五、四六二、四六三、四六四、四六七、
四六九地號土地，所有權範圍均為貳拾捌分之肆，以臺北縣蘆洲
地政事務所民國三十五年水湳字第０００八四０號所設定債權額
金參佰伍拾圓之抵押權辦理繼承登記，並將該抵押權登記予以塗
銷。
被告應將坐落臺北縣蘆洲市○○段第四一四、四一五地號土地，
所有權範圍均為貳拾捌分之肆，以臺北縣蘆洲地政事務所民國三
十五年水湳字第０００八四一號所設定債權額金參佰伍拾圓之抵
押權辦理繼承登記，並將該抵押權登記予以塗銷。
訴訟費用由被告負擔。
    事實及理由
一、程序方面：
  (一)本件原告訴請塗銷土地抵押權登記，係因不動產涉訟，且土
    地等不動產均在臺北縣蘆洲市，則依民事訴訟法第10條第2
    項及第20條但書規定，本院自有管轄權。
  (二)被告子○○、癸○○、丑○○、寅○○、壬○○、庚○○未
    於言詞辯論期日到場及被告辛○○未於最後言詞辯論期日到
    場，核無民事訴訟法第386 條各款所列情形，爰依原告之聲
    請，由其一造辯論而為判決。
二、原告主張：
  (一)原告甲○○○、己○○、乙○○、丙○○、戊○○、丁○○
    等6 人，為其先父即被繼承人李文振（於民國94年03月16日
    去世）之法定繼承人，其中李文振之三女李麗卿（改名為林
    麗卿）及五女李惠娟（改名為吳妤珊）因被收養而無繼承權
    。李文振於55年向訴外人即原土地所有權人李陳玉惠購買如
    訴之聲明所示，臺北縣蘆洲市○○段第407、408、409、413
    、454、455、462、463、464、467、469地號及414、415 地
    號之土地，持分各28分之4 。按上開土地持分早已為原所有
    權人李陳玉惠於28年09月13日向抵押權人劉黃有設定金參佰
    伍拾圓之抵押權，並於臺灣光復後之35年07月30日再次辦理
    登記。查抵押權人劉黃有已於50年05月25日亡故，由其子劉
    珍繼承，嗣劉珍於71年4月3日死亡，再由被告辛○○、子○○、癸○○、丑○○、寅○○、壬○○、庚○○等7 人先後
    繼承，惟被告辛○○等7 人就上開土地之抵押權，並未辦理
    繼承登記。
  (二)本件請求塗銷抵押權登記之土地持分，按各該土地登記簿謄
    本所示，原抵押權設定日期為28年9 月13日，存續期限至29
    年9 月14日即已屆滿，顯已逾存續期間。且本件土地持分抵
    押權所擔保之債權，並不存在。縱或「假設曾有」，該債權
    之請求權也早就罹於時效，系爭抵押權迄今亦已消滅，自應
    予以塗銷等語。併為聲明：1.被告應將坐落臺北縣蘆洲市○○段第407、408、409、413、454、455、462、463、464、4
    67、469地號土地於收件日期35年7 月30日以水湳字第840號
    所為金參佰伍拾圓之抵押權登記，於辦理繼承登記後予以塗
    銷。2.被告應將坐落臺北縣蘆洲市○○段第414、415地號土
    地於收件日期35年7月30日以水湳字第841號所為金參佰伍拾
    圓之抵押權登記，於辦理繼承登記後予以塗銷。
三、被告辛○○則以：我同意原告之請求，塗銷抵押權。這是祖
    先的事情我不知道，我沒有繼承，我沒有向法院聲請拋棄繼
    承，及限定繼承，我與被繼承人沒有血親關係，我是養子，
    我的養父是劉珍等語，資為抗辯。
四、被告子○○、癸○○、丑○○、寅○○、壬○○、庚○○未
    於言詞辯論期日到場，亦未提出書狀作何聲明或陳述。
五、原告主張之事實，已據其提出與所述相符之李文振除戶戶籍
    謄本、被繼承人李文振繼承系統表、李文振之繼承人戶籍謄
    本及遺產核定通知書、土地登記謄本、被繼承人劉黃有繼承
    系統表、劉黃有之繼承人戶籍謄本（見本院卷第9至113頁）
    為證，且為被告辛○○所不爭執，被告子○○、癸○○、丑
    ○○、寅○○、壬○○、庚○○已於相當時期受合法之通知
    ，而於言詞辯論期日不到場，亦未提出（準備）書狀爭執，
    依民事訴訟法第280 條第3項前段、第1項規定，視同自認。
    原告之主張，應信為真實。
六、按請求權，因15年間不行使而消滅。但法律所定期間較短者
    ，依其規定。民法第125 條定有明文。故請求權之消滅時效
    期間，最長者即為15年。又債權未定清償期者，債權人得隨
    時請求清償，為民法第315 條所明定。是此項請求權自債權
    成立時即可行使，依民法第128 條之規定，其消滅時效應自
    債權成立時起算，最高法院28年上字第1760號判例著有明文
    。次按以抵押權擔保之債權，其請求權已因時效而消滅，如
    抵押權人，於消滅時效完成後，5 年間不實行其抵押權者，
    其抵押權消滅；遺產繼承人，除配偶外，依左列順序定之：
    一  直系血親卑親屬。二  父母。三  兄弟姊妹。四  祖父
    母；前條所定第一順序之繼承人，以親等近者為先；第1138
    條所定第一順序之繼承人，有於繼承開始前死亡或喪失繼承
    權者，由其直系血親卑親屬代位繼承其應繼分，民法第880
    條、第1138條、第1139條、第1140條亦定有明文。末按不動
    產權利之登記如有無效之原因，其登記名義人雖不能取得權
    利，惟此項登記仍不失為財產上之利益，登記名義人死亡後
    ，自應由其繼承人繼承；且為維持登記之連續性，應認在其
    繼承人辦理繼承登記前，真正權利人尚不得逕行請求塗銷該
    登記，最高法院87年度臺上字第2667號判決足資參照。
七、查原告甲○○○、己○○、乙○○、丙○○、戊○○、丁○○等6 人，為被繼承人李文振（於94年03月16日去世）之法
    定繼承人。李文振於55年間向訴外人即原土地所有權人李陳
    玉惠購買如訴之聲明所示，臺北縣蘆洲市○○段第407、408
    、409、413、454、455、462、463、464、467、469地號及4
    14、415 地號之土地持分各28分之4 。按上開土地持分早已
    為原所有權人李陳玉惠於28年09月13日向抵押權人劉黃有設
    定金參佰伍拾圓之抵押權，存續期間為「29年9 月14日」，
    並於臺灣光復後之35年07月30日再次辦理登記。嗣抵押權人
    劉黃有已於50年05月25日亡故，由其子劉珍繼承，劉珍於71
    年4月3日死亡，由被告辛○○及訴外人劉勝輝繼承，另劉珍
    之子劉金堆於55年8 月21日死亡，因其先於劉珍死亡，依民
    法第1140條之規定，應由訴外人劉金堆之直系血親卑親屬即
    被告子○○、癸○○代位繼承。嗣劉勝輝於78年7 月23日死
    亡，由被告丑○○、寅○○、壬○○、庚○○繼承，故本件
    抵押權人劉黃有之繼承人為被告辛○○、子○○、癸○○、
    丑○○、寅○○、壬○○、庚○○等7 人。惟被告辛○○等
    7 人就上開土地之抵押權，並未辦理繼承登記之事實，其證
    據業如前述，是本件原告請求被告應將上開土地持分所設定
    債權額金參佰伍拾圓之抵押權辦理繼承登記，即屬有據。
八、本件上開抵押權登記，其存續期間為「29年9 月14日」，其
    抵押權所擔保之債權額為「金參佰伍拾圓」，屬何債權？清
    償日期為何？均不明確，惟依原告之主張，其債權至遲應於
    抵押權（非本金最高限額抵押權）登記時存在（即28年09月
    13日），並應認係未定清償期，則依上開最高法院28年上字
    第1760號判例意旨，則上開抵押權所擔保之債權自28年09月
    13日起即可行使，請求權之消滅時效亦自斯日起算。而無論
    所擔保者為何種債權，其消滅時效最長為15年，算至43年9
    月13日即已屆滿。自消滅時效完成後，算至48年9 月13日止
    ，亦屆滿5 年。被告於此期間既未行使抵押權（業經原告主
    張，被告對之不爭執），依上開規定，其抵押權即歸於消滅
    ，是本件原告對於被告訴請塗銷上開抵押權登記，亦屬有據
    。
九、從而，原告依繼承、債權消滅時效之法律關係及民法第880
    條所規定之抵押權消滅，請求被告為如主文第一、二項所示
    之意思表示，為有理由，應予准許。
十、本件事證已臻明確，兩造其餘攻擊、防禦方法及舉證，經本
    院審酌後，認對於判決結果均無影響，爰不一一論述，併此
    指明。
據上論結，本件原告之訴為有理由，依民事訴訟法第385條第1項
前段、第78條、第85條第1項前段，判決如主文。
中    華    民    國    95    年    9     月    18    日
                  民事第一庭    法  官  楊千儀
右為正本，係照原本作成。
如對本判決上訴，須於判決送達後20日內向本院提出上訴狀（需
按他造人數附繕本）。
中    華    民    國    95    年    9     月    18    日
                                書記官  簡青根


司法院資訊處製作；財團法人民間司法改革基金會備份。
